臺灣高等法院高雄分院民事判決　　　　 96年度上易字第227號
上　訴　人　乙○○
被上訴人　　甲○○
上列當事人間請求損害賠償事件，上訴人對於民國96年7 月31日
臺灣屏東地方法院96年度訴字第68號第一審判決提起上訴，並為
訴之追加，本院於96年12月18日言詞辯論終結，判決如下：
    主  文
上訴駁回。
上訴人追加之訴駁回。
第二審訴訟費用由上訴人負擔。
    事實及理由
一、上訴人起訴主張：被上訴人於民國95年6 月12日上午5 時40
    分許，駕駛車號9W-7065 號自小客車沿屏東縣車城鄉○○村
    ○○路速限50公里路段向南行駛，原應注意遵行行車時速限
    制，且依當時天候晴朗、清晨、柏油乾躁路面、路面無缺陷
    、無障礙物且視距良好之客觀環境，並無不能注意之情事，
    竟以時速約60至70公里之速度超速行駛，而於行經該路段墾
    4 之1 道路5 公里處時，適伊父親楊天騎乘車號ZNL-627
    號輕型機車，同向在右前方行駛，突然左轉彎，被上訴人閃
    避不及，而撞擊楊天騎乘之輕型機車，致楊天受有頸椎
    骨折併出血性休克當場死亡。被上訴人就事故之發生應負過
    失責任，並賠償伊支出之喪葬費用新臺幣（下同）36萬4110
    元、精神撫慰金100 萬元，及被害人楊天原得領取之老農
    津貼77萬4960元。而按被上訴人就事故之發生應負45% 過失
    責任之比例計算，並扣除伊已領取之強制汽車責任險保險金
    25萬元，被上訴人應賠償伊喪葬費及精神慰撫金計36萬3850
    元，及老農津貼損失34萬8732元。爰依侵權行為法律關係請
    求被上訴人給付伊36萬3850元（原審請求賠償136 萬4110元
    ，於本院僅就其中36萬3850元為主張），及追加請求給付34
    萬8732元，並均加計法定遲延利息。
二、被上訴人則以：伊固有超速，惟被害人楊天駕駛輕機車左
    轉彎未注意讓左後直行車先行，則為本件車禍肇事主因，伊
    之過失責任僅為4 成。且伊已先行給付上訴人10萬元，用於
    喪葬費用，應予扣除等語，資為抗辯。
三、原審判決被上訴人應給付上訴人19萬5644元本息，並為准、
    免假執行之宣告，而駁回上訴人其餘之訴及假執行之聲請。
    上訴人聲明不服，求為判決：(一)原判決不利部分廢棄，(二)上
    開廢棄部分，被上訴人應再給付上訴人16萬8206元本息，並
    追加請求被上訴人應給付上訴人34萬8732元。被上訴人則請
    求駁回上訴人之上訴及追加之訴。
四、兩造對於下列事項並不爭執，堪認為真實：
  (一)被上訴人於上開時地駕駛自小客車，因超速行駛，與被害人
    楊天騎乘之機車發生車禍事故，致楊天受傷死亡。
  (二)上訴人因本件車禍事件，已領取強制汽車責任險保險金25萬
    元。
  (三)上訴人已支付喪葬費用36萬4110元，及被上訴人已給付上訴
    人10萬元，上訴人用於支付喪葬費用。
五、兩造所爭執者為：
  (一)被上訴人就系爭車禍事故，應負之過失責任比例為何？
  (二)被上訴人就楊天原得領取之老農津貼，是否得向被上訴人
    請求賠償？
  (三)被上訴人已給付上訴人之10萬元，是否得自賠償金額內扣除
    ？
六、茲就兩造爭執事項分敘如下：
　(一)被上訴人駕駛自小客車，因超速行駛，與被害人機車碰撞，
    致被害人死亡，為有過失，業經被上訴人自認，依民法第19
    1 條之2 前段、第192 條第1 項、第194 條規定，上訴人請
    求被上訴人賠償喪葬費用及精神撫慰金，核屬有據。其中上
    訴人支出喪葬費用36萬4110元，為被上訴人所不爭執，堪認
    屬實。而上訴人請求精神慰撫金部分，本院斟酌被害人與上
    訴人係父子關係，上訴人平日未與被害人同住，惟有定期返
    鄉探望，突遭父喪，精神確受有極大痛苦，及上訴人經營船
    舶引擎修理，年收入約1 、2 百萬元，名下有不動產房屋及
    土地各一筆；被上訴人現擔任廚師一職，93、94年度薪資所
    得各為36萬8000元、40萬2990元，並有土地3 筆等兩造之身
    分、地位、經濟狀況，認上訴人請求非財產上損害100 萬元
    ，尚為適當，應予准許。
  (二)次按老年農民福利津貼暫行條例第4 條第1 項規定，符合前
    條資格條件之老年農民，得申請發給福利津貼，每月4 千元
    ，發放至本人死亡當月止；第4 條之1 規定，請領老年農民
    津貼之權利，不得作為扣押、讓與、抵銷或供擔保之標的。
    是老年農民福利津貼乃專屬於老年農民本人之權利，被害人
    既已死亡，依法即不得再為請領，上訴人亦不得主張受有此
    部分之損害，其此部分之請求，為無理由。
  (三)又損害之發生或擴大，被害人與有過失者，法院得減輕賠償
    金額或免除之，民法第217 條第1 項定有明文。法院減輕或
    免除賠償責任所據之標準，應斟酌被害人與債務人之行為，
    為損害原因力之強弱，及雙方過失之輕重，俾定債務人應負
    責任之限度。另按民法第192 條、第194 條，係間接被害人
    得請求損害賠償之規定，自理論言，雖係固有之權利，然其
    權利係基於侵權行為之規定而發生，自不能不負擔直接被害
    人之過失，倘直接被害人於損害之發生或擴大與有過失時，
    依公平之原則，亦應有民法第217 條過失相抵規定之適用（
    最高法院73年台再字第182 號判例意旨參照）。上訴人主張
    被上訴人就車禍之發生，應負45% 之過失責任；被上訴人則
    辯稱：事故發生時，伊係直行車，被害人冒然左轉，致伊不
    及閃避及煞車，被害人應負主要之過失責任；伊僅有40% 之
    過失責任等語。按汽車行駛至交岔路口，其行進、轉彎，行
    至未劃分幹、支線或同為幹線道或支線道者，轉彎車應暫停
    讓直行車先行，為道路交通安全規則第102 條第1 項第2 款
    所明定。本件被害人駕駛機車在被上訴人右前方同向行駛，
    於左轉時，未注意左後直行之被上訴人車，而未讓被上訴人
    先行，逕自轉彎，致與被上訴人自小客車發生撞擊肇事，有
    附於臺灣屏東地方法院檢察署95年度恆相字第57號卷宗之肇
    事現場略圖、現場圖、交通事故調查報告表、照片24張等可
    稽，被害人對損害之發生自屬與有過失。即臺灣省行車事故
    覆議鑑定委員會鑑定結果，亦認被害人駕駛機車，左轉時未
    注意讓左後直行車先行為肇事主因；被上訴人駕駛自小客車
    ，超速行駛且未充分注意車前狀況，為肇事次因（原審卷第
    41頁）。是本院審酌被上訴人於事故發生時，係於遵行車道
    行駛，惟因超速行駛，且未警戒右前方被害人行車動向，致
    突見被害人機車左轉，不及閃避煞停，及被害人未讓直行車
    先行，左轉之路段，尚在雙黃線範圍，亦屬違規左轉等就事
    故發生之原因力，認被上訴人應負40% 之過失責任，被害人
    楊天之過失責任為60% 。準此，依過失相抵原則，酌減被
    上訴人60% 之賠償金額。則上訴人得請求被上訴人賠償之金
    額應為54萬5644元（計算式為：364110+0000000＝0000000
    ，0000000 ×40% ＝545644）。
  (四)上訴人就本件車禍事故，已受領強制汽車責任險之理賠25萬
    元，應自被上訴人之賠償金額扣除，為兩造所不爭執。則扣
    除該保險金25萬元後，上訴人得請求被上訴人賠償之金額為
    29萬5644元（000000－000000＝295644）。
  (五)被上訴人抗辯其於被害人楊天喪葬期間，已先行給付上訴
    人10萬元之事實，為上訴人所不爭執，然稱：該10萬元是慰
    問金，非和解金，已全部支付在喪葬費上，不得自賠償額扣
    除等語。上訴人姊楊秋對並稱：上訴人未將該款與其他繼承
    之兄弟姊妹平分，非屬和解金（原審卷53頁）。則上訴人既
    將該款用於支付喪葬費，自應於請求被上訴人賠償之喪葬費
    中扣除。是上訴人上開請求金額，扣除已受領之10萬元後，
    為19萬5644 元（000000－000000＝195644） 。
七、綜上，上訴人基於侵權行為損害賠償請求權，請求被上訴人
    賠償所受損害，於19萬5644元，及自起訴狀繕本送達翌日即
    95年12月2 日起至清償日止，加計按週年利率百分之5 計算
    之法定遲延利息範圍內，為有理由，應予准許；逾此部分之
    請求，為無理由，應予駁回。原審就上開上訴人之請求不應
    准許部分，為上訴人敗訴之判決，並駁回其假執行之聲請，
    於法並無不合，上訴意旨就原審此部分判決求予廢棄改判，
    為無理由，應駁回其上訴。另上訴人於本院追加請求被上訴
    人賠償被害人得請領之老年農民福利津貼，亦無理由，應予
    一併駁回。兩造其餘攻擊、防禦，與判決結果不生影響，爰
    不予論述，併此敘明。
據上論結，本件上訴及追加之訴均無理由，依民事訴訟法第449
條第1 項、第78條，判決如主文。
中　　華　　民　　國　　96　　年　　12　　月　　31　　日
                            民事第一庭
                                審判長法官  黃金石
                                法      官  林健彥
                                法      官  謝肅珍
以上正本證明與原本無異。
本件不得上訴。
中　　華　　民　　國　　96　　年　　12　　月　　31　　日
                                書  記  官  蘇恒仁
